---
title: "Relatório de Análise de Regressão Linear Múltipla - 3º Estágio"
subtitle: "Disciplina: Estatística Aplicada"
author:
  - "Eyshila Buriti de Araujo Azevedo - 123110472"
  - "Daniel Cordeiro Mantovani Soares - 121210386"
  - "Vitor Schuler Velloso Borges - 123110668"
date: today
format: pdf
toc: true
lang: portuguese
execute:
  echo: false
  warning: false
---

# 1. Introdução

O presente relatório tem como objetivo analisar os fatores que influenciam o desempenho acadêmico de alunos, utilizando a nota média final como variável resposta (dependente). O problema central consiste em entender como características socioeconômicas (como renda familiar e escolaridade dos pais), hábitos de estudo e infraestrutura escolar afetam as notas. Através da Análise de Regressão Linear Múltipla, buscaremos identificar quais dessas variáveis explicativas são mais significativas para prever o sucesso ou o risco de baixo desempenho escolar.

# 2. Descrição da Base de Dados

A base de dados é composta por indicadores educacionais e socioeconômicos, com 250 observações e 11 variáveis. A variável resposta a ser modelada é a nota_media. As demais variáveis atuarão como potenciais previsoras:

-   **id**: Identificador do aluno (ID).
-   **nota_media**: Nota média final, 0-10 (Numérica) - Variável Dependente.
-   **horas_estudo**: Horas de estudo por semana (Numérica).
-   **frequencia**: Frequência escolar em percentual (Numérica).
-   **renda_familiar**: Renda familiar em milhares de reais (Numérica).
-   **indice_socioeconomico**: Índice socioeconômico de 0 a 100 (Numérica).
-   **escolaridade_pais**: Anos de escolaridade dos pais (Numérica).
-   **distancia_escola**: Distância até a escola, em km (Numérica).
-   **tipo_escola**: Tipo de escola, Pública ou Privada (Categórica).
-   **acesso_internet**: Acesso à internet em casa, Sim ou Não (Categórica).
-   **participa_reforco**: Participa de reforço escolar, Sim ou Não (Categórica).

## 2.1 Preparação

Instalação e carregamento dos pacotes e funções necessárias.

```{r}
# Instalação de pacotes e funções
# install.packages("skimr")
# install.packages("kableExtra")
# install.packages("readxl")
# install.packages("tidyverse")
# install.packages("ggplot2")
# install.packages("gridExtra")
# install.packages("ggcorrplot")
# install.packages("performance")
# install.packages("MASS")
# install.packages("knitr")
# install.packages("gtsummary")
```

```{r message=FALSE, warning=FALSE}
library(readr)
library(knitr)
library(kableExtra)
library(readxl)
library(skimr)
library(ggplot2)
library(gridExtra)
library(ggcorrplot)
library(performance)
library(MASS)
library(knitr)
library(gtsummary)
library(tidyverse)
```

## 2.2 Os Dados

Os dados utilizados neste estudo foram estraídos da base `dados_brutos.csv`. A seguir, segue uma visualização da estrutura e do conteúdo das variáveis.

```{r}
dados <- read.csv2("dados_brutos.csv", fileEncoding = "latin1")
kable(head(dados, 5), format = "latex", booktabs = TRUE) %>%
kable_styling(latex_options = c("scale_down", "HOLD_position"))
head(dados)
```

```{r}
nrow(dados) # linhas
ncol(dados) # colunas
```

# 3. Análise Exploratória de Dados

Abaixo, apresentamos um resumo estatístico da base para identificar possíveis valores ausentes e a distribuição geral dos dados.

```{r}
skim(dados)
```

## 3.1 Análise de Valores Ausentes

Como podemos observar no resumo estatístico, as variáveis categóricas estão completas. No entanto, identificamos valores ausentes (`NA`) nas variáveis numéricas horas_estudo (6), frequencia (3) e renda_familiar (3).

Para garantir a integridade e a precisão das análises posteiores, faz-se necessário realizar um tratamento para esse caso. Como o número de dados faltantes é muito pequeno em relação ao tamanho total da amostra, 12 registros nulos (4,8% do total de 250 observações), a estratégia adotada foi a remoção dessas linhas incompletas, gerando uma base de dados limpa para não comprometer o modelo.

```{r}
dados_limpos <- dados[complete.cases(dados), ]

cat("Linhas no dataset antes da correção", nrow(dados), "\n")
cat("Linhas no dataset após correção:", nrow(dados_limpos), "\n")
```

```{r}
View(dados_limpos)
```

## 3.2 Análise de Outliers

Adicionar texto de explicação.

```{r}
mostrar_outliers <- function(dados_limpos, nome_da_coluna) {

  dados_da_coluna <- dados_limpos[[nome_da_coluna]]

  boxplot(dados_da_coluna,
          main = paste("Boxplot de", gsub("_", " ", nome_da_coluna)),
          ylab = "Valores",
          col = "salmon")
  outliers <- boxplot.stats(dados_da_coluna)$out

  cat("\n")

  if (length(outliers) > 0) {
    cat(paste("Outliers encontrados na variável '", nome_da_coluna, "': ", sep = ""))
    cat(paste(outliers, collapse = ", "))
  } else {
    cat(paste("Nenhum outlier encontrado na variável '", nome_da_coluna, "'.", sep = ""))
  }
}

variaveis_numericas <- dados_limpos %>%
  select_if(is.numeric) %>%
  names()

for (variavel in variaveis_numericas) {
  mostrar_outliers(dados_limpos, variavel)
}
```

Adicionar texto de conclusão outliers.

## 3.3 Variáveis qualitativas

As variáveis qualitativas (ou categóricas) representam grupos, rótulos ou características não numéricas. Diferentemente das variáveis quantitativas, sua análise não envolve médias ou desvios, mas sim a frequência com que cada categoria aparece na amostra, o que nos permite compreender a composição do conjunto de dados.

As três variáveis qualitativas presentes m nosso conjunto de dados são:
- **tipo_escola**: indica se o aluno frequenta uma instituição (Pública ou Privada).
- **acesso_internet**: registra se o aluno possui acesso à internet em casa (Sim ou Não).
- **participa_reforco**: indica se o aluno participa de aulas de reforço escolar (Sim ou Não).

Os gráficos de barras a seguir permitem visualizar a distribuição dos alunos entre essas categorias, sendo uma etapa importante para identificar possíveis desequilíbrios na amostra que possam influenciar a modelagem posterior.

```{r}
# Tipo de Escola
ggplot(dados_limpos, aes(x = tipo_escola, fill = tipo_escola)) +
  geom_bar() +
  labs(title = "Distribuição por Tipo de Escola",
       x = "Tipo de Escola",
       y = "Frequência (Nº de Alunos)") +
  theme_minimal()

# Acesso à Internet
ggplot(dados_limpos, aes(x = acesso_internet, fill = acesso_internet)) +
  geom_bar() +
  labs(title = "Distribuição por Acesso à Internet",
       x = "Acesso à Internet",
       y = "Frequência (Nº de Alunos)") +
  theme_minimal()

# Participação em Reforço
ggplot(dados_limpos, aes(x = participa_reforco, fill = participa_reforco)) +
  geom_bar() +
  labs(title = "Distribuição por Participação em Reforço",
       x = "Participa de Reforço",
       y = "Frequência (Nº de Alunos)") +
  theme_minimal()
```


A partir da visualização da distribuição de alunos nas categorias, é possível extrair algumas conclusões:

-   **Distribuição por Tipo de Escola**: Há uma predominância de alunos de escolas públicas em relação às privadas.
-   **Distribuição por Acesso à Internet**: A maior parte dos alunos da amostra possui acesso à internet em casa, indicando que esse recurso está presente na maioria dos casos analisados.
-   **Distribuição por Participação em Reforço**: Esta é a variável com distribuição mais desigual das três. A maioria dos alunos não frequenta aulas de reforço escolar, sugerindo que essa prática ainda é pouco utilizada entre os estudantes da amostra.

Essa distribuição desigual é um ponto de atenção para a etapa de modelagem, pois o modelo terá uma base de dados mais robusta para as tecnologias predominantes.

De forma geral, o perfil predominante da amostra é de alunos de escola pública, com acesso à internet e sem participação em reforço. Essa distribuição desigual é um ponto de atenção para a regressão: categorias menos representadas tendem a gerar estimativas com maior incerteza.
