---
title: "Relatório de Análise de Regressão Linear Múltipla - 3º Estágio"
subtitle: "Disciplina: Estatística Aplicada"
author:
  - "Eyshila Buriti de Araujo Azevedo - 123110472"
  - "Daniel Cordeiro Mantovani Soares - 121210386"
  - "Vitor Schuler Velloso Borges - 123110668"
date: today
format: pdf
toc: true
lang: portuguese
execute:
  echo: false
  warning: false
editor: 
  markdown: 
    wrap: 72
---

# 1. Introdução

O presente relatório tem como objetivo analisar os fatores que
influenciam o desempenho acadêmico de alunos, utilizando a nota média
final como variável resposta (dependente). O problema central consiste
em entender como características socioeconômicas (como renda familiar e
escolaridade dos pais), hábitos de estudo e infraestrutura escolar
afetam as notas. Através da Análise de Regressão Linear Múltipla,
buscaremos identificar quais dessas variáveis explicativas são mais
significativas para prever o sucesso ou o risco de baixo desempenho
escolar.

# 2. Descrição da Base de Dados

A base de dados é composta por indicadores educacionais e
socioeconômicos, com 250 observações e 11 variáveis. A variável resposta
a ser modelada é a nota_media. As demais variáveis atuarão como
potenciais previsoras:

-   **id**: Identificador do aluno (ID).
-   **nota_media**: Nota média final, 0-10 (Numérica) - Variável
    Dependente.
-   **horas_estudo**: Horas de estudo por semana (Numérica).
-   **frequencia**: Frequência escolar em percentual (Numérica).
-   **renda_familiar**: Renda familiar em milhares de reais (Numérica).
-   **indice_socioeconomico**: Índice socioeconômico de 0 a 100
    (Numérica).
-   **escolaridade_pais**: Anos de escolaridade dos pais (Numérica).
-   **distancia_escola**: Distância até a escola, em km (Numérica).
-   **tipo_escola**: Tipo de escola, Pública ou Privada (Categórica).
-   **acesso_internet**: Acesso à internet em casa, Sim ou Não
    (Categórica).
-   **participa_reforco**: Participa de reforço escolar, Sim ou Não
    (Categórica).

## 2.1 Preparação

Instalação e carregamento dos pacotes e funções necessárias.

```{r  message=FALSE, warning=FALSE}
install.packages(c(
  "skimr",
  "kableExtra",
  "tidyverse",
  "gridExtra",
  "ggcorrplot",
  "performance",
  "MASS",
  "gtsummary"
))
```

```{r message=FALSE, warning=FALSE}
library(tidyverse)
library(skimr)
library(knitr)
library(kableExtra)
library(gridExtra)
library(ggcorrplot)
library(performance)
library(MASS)
library(gtsummary)
```

## 2.2 Os Dados

Os dados utilizados neste estudo foram estraídos da base
`dados_brutos.csv`. A seguir, segue uma visualização da estrutura e do
conteúdo das variáveis.

```{r}
dados <- read.csv2("dados_brutos.csv", fileEncoding = "latin1")
kable(head(dados, 5), format = "latex", booktabs = TRUE) %>%
kable_styling(latex_options = c("scale_down", "HOLD_position"))
head(dados)
```

```{r}
nrow(dados) # linhas
ncol(dados) # colunas
```

# 3. Análise Exploratória de Dados

Abaixo, apresentamos um resumo estatístico da base para identificar
possíveis valores ausentes e a distribuição geral dos dados.

```{r}
skim(dados)
```

## 3.1 Análise de Valores Ausentes

Como podemos observar no resumo estatístico, as variáveis categóricas
estão completas. No entanto, identificamos valores ausentes (`NA`) nas
variáveis numéricas horas_estudo (6), frequencia (3) e renda_familiar
(3).

Para garantir a integridade e a precisão das análises posteiores, faz-se
necessário realizar um tratamento para esse caso. Como o número de dados
faltantes é muito pequeno em relação ao tamanho total da amostra, 12
registros nulos (4,8% do total de 250 observações), a estratégia adotada
foi a remoção dessas linhas incompletas, gerando uma base de dados limpa
para não comprometer o modelo.

```{r}
dados_limpos <- dados[complete.cases(dados), ]

cat("Linhas no dataset antes da correção", nrow(dados), "\n")
cat("Linhas no dataset após correção:", nrow(dados_limpos), "\n")
```

```{r}
View(dados_limpos)
```

## 3.2 Análise de Outliers

Outliers são valores atípicos que podem influenciar o modelo de
regressão. Sua presença não implica necessariamente um erro, pode
representar um aluno com perfil legítimo e incomum. Portanto, nesta
análise os outliers serão identificados, mas não removidos.

```{r}
mostrar_outliers <- function(dados_limpos, nome_da_coluna) {

  dados_da_coluna <- dados_limpos[[nome_da_coluna]]

  boxplot(dados_da_coluna,
          main = paste("Boxplot de", gsub("_", " ", nome_da_coluna)),
          ylab = "Valores",
          col = "salmon")
  outliers <- boxplot.stats(dados_da_coluna)$out

  cat("\n")

  if (length(outliers) > 0) {
    cat(paste("Outliers encontrados na variável '", nome_da_coluna, "': ", sep = ""))
    cat(paste(outliers, collapse = ", "))
  } else {
    cat(paste("Nenhum outlier encontrado na variável '", nome_da_coluna, "'.", sep = ""))
  }
}

variaveis_numericas <- dados_limpos %>%
  select_if(is.numeric) %>%
  names()

for (variavel in variaveis_numericas) {
  mostrar_outliers(dados_limpos, variavel)
}
```

Adicionar texto de conclusão outliers.

## 3.3 Variáveis qualitativas

As variáveis qualitativas (ou categóricas) representam grupos, rótulos
ou características não numéricas. Diferentemente das variáveis
quantitativas, sua análise não envolve médias ou desvios, mas sim a
frequência com que cada categoria aparece na amostra, o que nos permite
compreender a composição do conjunto de dados.

As três variáveis qualitativas presentes em nosso conjunto de dados
são: - **tipo_escola**: indica se o aluno frequenta uma instituição
(Pública ou Privada). - **acesso_internet**: registra se o aluno possui
acesso à internet em casa (Sim ou Não). - **participa_reforco**: indica
se o aluno participa de aulas de reforço escolar (Sim ou Não).

Os gráficos de barras a seguir permitem visualizar a distribuição dos
alunos entre essas categorias, sendo uma etapa importante para
identificar possíveis desequilíbrios na amostra que possam influenciar a
modelagem posterior.

```{r}
# Tipo de Escola
ggplot(dados_limpos, aes(x = tipo_escola, fill = tipo_escola)) +
  geom_bar() +
  labs(title = "Distribuição por Tipo de Escola",
       x = "Tipo de Escola",
       y = "Frequência (Nº de Alunos)") +
  theme_minimal()

# Acesso à Internet
ggplot(dados_limpos, aes(x = acesso_internet, fill = acesso_internet)) +
  geom_bar() +
  labs(title = "Distribuição por Acesso à Internet",
       x = "Acesso à Internet",
       y = "Frequência (Nº de Alunos)") +
  theme_minimal()

# Participação em Reforço
ggplot(dados_limpos, aes(x = participa_reforco, fill = participa_reforco)) +
  geom_bar() +
  labs(title = "Distribuição por Participação em Reforço",
       x = "Participa de Reforço",
       y = "Frequência (Nº de Alunos)") +
  theme_minimal()
```

A partir da visualização da distribuição de alunos nas categorias, é
possível extrair algumas conclusões:

-   **Distribuição por Tipo de Escola**: Há uma predominância de alunos
    de escolas públicas em relação às privadas.

-   **Distribuição por Acesso à Internet**: A maior parte dos alunos da
    amostra possui acesso à internet em casa, indicando que esse recurso
    está presente na maioria dos casos analisados.

-   **Distribuição por Participação em Reforço**: Esta é a variável com
    distribuição mais desigual das três. A maioria dos alunos não
    frequenta aulas de reforço escolar, sugerindo que essa prática ainda
    é pouco utilizada entre os estudantes da amostra.

Essa distribuição desigual é um ponto de atenção para a etapa de
modelagem, pois o modelo terá uma base de dados mais robusta para as
tecnologias predominantes.

De forma geral, o perfil predominante da amostra é de alunos de escola
pública, com acesso à internet e sem participação em reforço. Essa
distribuição desigual é um ponto de atenção para a regressão: categorias
menos representadas tendem a gerar estimativas com maior incerteza.

# 4. Análise das Variáveis

Esta seção conduz essa investigação em três frentes complementares:

-   Uma análise de correlação entre todas as variáveis numéricas, para
    quantificar o grau de associação linear entre os preditores e a
    variável resposta e identificar possíveis problemas de
    multicolinearidade.
-   Gráficos de dispersão, para visualizar a forma da relação entre cada
    preditor numérico e a nota_media.
-   Boxplots bivariados, para examinar como a distribuição das notas se
    comporta em função das variáveis categóricas.

## 4.1 Correlação das Variáveis

Antes de construir o modelo, é importante entender o grau de associação
linear entre as variáveis numéricas. O mapa de calor a seguir apresenta
os coeficientes de correlação de Pearson para todos os pares de
variáveis, permitindo identificar tanto os preditores mais promissores
para explicar a `nota_media` quanto possíveis indícios de
multicolinearidade — situação em que duas variáveis explicativas
carregam informações muito semelhantes, o que pode comprometer a
estabilidade dos coeficientes no modelo.

```{r}
dados_numericos <- dados_limpos %>%
  select_if(is.numeric)

M <- cor(dados_numericos)

ggcorrplot(M,
           method = "square",
           type = "lower",
           lab = TRUE,
           lab_size = 3,
           colors = c("#20B2AA", "white", "#FA8072"),
           title = "Mapa de Calor das Correlações")

print(sort(M[,"nota_media"], decreasing = TRUE))
```

A matriz de correlação revela informações importantes sobre as relações
entre as variáveis do estudo:

1.  **Preditor dominante (horas_estudo)**: A variável com maior
    correlação com a nota_media é horas_estudo (0.74), indicando uma
    associação linear positiva e forte. Alunos que dedicam mais horas ao
    estudo tendem a apresentar notas mais elevadas. Este é, de longe, o
    preditor com maior poder explicativo individual.

2.  **Multicolinearidade suspeita**: Destaca-se a alta correlação
    (0.76–0.78) entre renda_familiar e indice_socioeconomico. Como ambas
    medem aspectos muito próximos da condição socioeconômica do aluno,
    incluí-las simultaneamente no modelo pode gerar instabilidade nos
    coeficientes. Essa questão será tratada formalmente na etapa de
    diagnóstico VIF.

3.  **Preditores de impacto moderado**: As variáveis renda_familiar
    (0.43), indice_socioeconomico (0.30) e escolaridade_pais (0.36)
    apresentam correlações moderadas e positivas com a nota_media,
    sugerindo que o contexto socioeconômico do aluno contribui para o
    desempenho, embora não de forma tão expressiva quanto as horas de
    estudo.

4.  **Preditores de baixo impacto**: frequencia (0.26) apresenta
    correlação fraca, e distancia_escola (−0.15) mostra uma leve
    associação negativa. Alunos mais distantes da escola tendem a ter
    notas ligeiramente menores, o que é intuitivo. Por fim, id não
    apresenta correlação relevante com nenhuma variável, como esperado,
    por ser apenas um identificador.

## 4.2 Dispersão

Para complementar a análise de correlação, geramos gráficos de dispersão
entre a `nota_media` e os preditores numericamente mais relevantes
identificados no mapa de calor. A linha de tendência auxilia na
confirmação da direção e da força da relação linear observada.

```{r}
preditores_principais <- c("horas_estudo", "frequencia",
                           "renda_familiar", "indice_socioeconomico",
                           "escolaridade_pais", "distancia_escola")

for (variavel in preditores_principais) {

  p <- ggplot(dados_limpos, aes(x = .data[[variavel]], y = `nota_media`)) +
    geom_point(alpha = 0.5, color = "#20B2AA") +
    geom_smooth(method = "lm", formula = y ~ x, se = FALSE, color = "#FA8072") +
    labs(
      title = paste("Dispersão: Nota Média vs", gsub("_", " ", variavel)),
      x = gsub("_", " ", variavel),
      y = "Nota Média"
    ) +
    theme_minimal()

  print(p)
}
```

Os gráficos de dispersão permitem visualizar a forma e a força da
relação entre a `nota_media` e cada preditor, complementando os
coeficientes obtidos na matriz de correlação:

1.  `vs. horas_estudo`: O gráfico confirma a relação linear positiva e
    bem definida já apontada pela correlação. À medida que as horas de
    estudo aumentam, há uma tendência clara de elevação da nota média,
    com os pontos se distribuindo de forma relativamente coesa ao redor
    da linha de tendência. Este é o preditor com maior poder explicativo
    individual.

2.  `vs. renda_familiar`: A relação também é positiva, com a linha de
    tendência apresentando inclinação moderada. No entanto, a dispersão
    dos pontos ao redor da reta é consideravelmente maior do que em
    horas_estudo, indicando que a renda familiar influencia o
    desempenho, mas com mais variabilidade entre os alunos.

3.  `vs. indice_socioeconomico e escolaridade_pais`: Ambos os gráficos
    mostram uma tendência positiva, porém com nuvens de pontos mais
    dispersas, consistentes com as correlações moderadas observadas no
    mapa de calor. O efeito existe, mas é menos preciso do que o das
    horas de estudo.

4.  `vs. frequencia`: A linha de tendência apresenta inclinação
    positiva, porém suave, com grande dispersão dos pontos, coerente com
    a correlação fraca (0.26). A frequência parece contribuir
    marginalmente para a nota, sem um padrão linear robusto.

5.  `vs. distancia_escola`: Em contraste com os demais, este gráfico
    exibe uma inclinação negativa, indicando que alunos mais distantes
    da escola tendem a apresentar notas ligeiramente menores. A relação
    é fraca, mas a direção é intuitiva e coerente com o coeficiente de
    −0.15 observado anteriormente.

## 4.3 Nota Média por Variável Categórica

Os gráficos de dispersão e a matriz de correlação cobriram a relação
entre a nota_media e os preditores numéricos. Para complementar a
análise bivariada, investigamos agora como a distribuição das notas
varia entre os grupos das variáveis categóricas, utilizando boxplots que
permitem comparar medianas, amplitude e variabilidade entre as
categorias.

```{r}
variaveis_categoricas <- c("tipo_escola", "acesso_internet", "participa_reforco")

for (variavel in variaveis_categoricas) {
  
  p <- ggplot(dados_limpos, aes(x = .data[[variavel]], 
                                 y = nota_media, 
                                 fill = .data[[variavel]])) +
    geom_boxplot() +
    labs(
      title = paste("Nota Média por", gsub("_", " ", variavel)),
      x = gsub("_", " ", variavel),
      y = "Nota Média"
    ) +
    theme_minimal() +
    theme(legend.position = "none")
  
  print(p)
}
```

Os boxplots bivariados revelam como a distribuição da nota_media se
comporta em função de cada variável categórica, oferecendo uma
perspectiva complementar à análise de correlação:

-   **Tipo de escola**: Alunos de escolas privadas apresentam mediana de
    nota visivelmente superior à de alunos de escolas públicas, com uma
    distribuição mais concentrada nas notas altas. Já os alunos de
    escolas públicas exibem maior variabilidade, com a caixa se
    estendendo para valores mais baixos. Esse contraste sugere que o
    tipo de instituição pode ter influência relevante no desempenho,
    algo que será verificado formalmente no modelo de regressão.
-   **Acesso à internet**: Alunos com acesso à internet tendem a
    apresentar notas medianas ligeiramente superiores às dos que não
    possuem esse recurso. A distribuição do grupo "Sim" está deslocada
    para cima, com o terceiro quartil atingindo valores mais altos.
    Ainda assim, a sobreposição entre as duas caixas indica que o
    efeito, embora presente, não é determinante por si só.
-   **Participação em reforço**: Alunos que participam de reforço
    escolar apresentam mediana de nota ligeiramente superior aos que não
    participam, além de uma distribuição com maior concentração nas
    notas mais altas. Curiosamente, o grupo "Não" apresenta maior
    variabilidade e bigodes mais longos, indicando que entre os que não
    fazem reforço há tanto alunos com notas muito baixas quanto muito
    altas.

De forma geral, os três gráficos apontam na mesma direção: escola
privada, acesso à internet e participação em reforço estão associados a
notas medianas mais elevadas.

# 5. Ajuste Modelo Inicial

Após a análise exploratória, iniciamos a construção de um modelo de
regressão linear múltipla para prever a `nota_media`.

O primeiro e mais importante passo desta etapa é investigar a presença
de multicolinearidade entre as variáveis preditoras. A análise de
correlação já antecipou um possível problema: `renda_familiar` e
`indice_socioeconomico` apresentam alta correlação entre si, e ambas se
mostram correlacionadas com `escolaridade_pais`, sugerindo que essas
três variáveis podem estar capturando aspectos sobrepostos do contexto
socioeconômico do aluno.

## 5.1 Diagnóstico de Multicolinearidade

Para confirmar e quantificar a presença de multicolinearidade, ajustamos
um modelo inicial com todas as variáveis preditoras (exceto id, que é
apenas um identificador) e calculamos o Fator de Inflação da Variância
(VIF). Valores acima de 5 indicam correlação moderada e acima de 10 são
considerados problemáticos.

```{r}
modelo_completo <- lm(nota_media ~ . -id, data = dados_limpos)
checa_colinearidade <- check_collinearity(modelo_completo)
print(checa_colinearidade)
```

A análise de multicolinearidade, realizada através da função
`check_collinearity()` nos permite quantificar a redundância entre as
variáveis preditoras usando o Fator de Inflação da Variância (VIF).

Resultados: - `renda_familiar`: VIF = 7.72 - correlação moderada, abaixo
do limiar crítico de 10 - `indice_socioeconomico`: VIF = 4.43 - baixo -
`Todas as demais`: VIFs próximos de 1

Os resultados indicam ausência de multicolinearidade severa. A variável
`renda_familiar` é a única classificada com correlação moderada
`(VIF = 7.72)`, reflexo da sobreposição parcial com
`indice_socioeconomico` já sinalizada no mapa de calor. No entanto, seu
VIF permanece abaixo do limiar crítico de 10, não comprometendo a
estabilidade do modelo. Todas as demais variáveis apresentam VIFs
próximos de 1, confirmando a ausência de redundância relevante entre os
preditores.

**Conclusão**: Portanto, não é necessário remover nenhuma variável por
critério de multicolinearidade.

## 5.2 Seleção de Variáveis (Stepwise)

Como não foram identificados problemas graves de multicolinearidade, o
modelo avança diretamente para a seleção de variáveis. Utilizamos o
método Stepwise bidirecional, guiado pelo critério AIC, que adiciona e
remove variáveis automaticamente até encontrar o modelo com melhor
equilíbrio entre ajuste e parcimônia.

```{r}
modelo_stepwise <- stepAIC(modelo_completo, 
                           direction = "both",
                           trace = TRUE)

summary(modelo_stepwise)
```

O algoritmo Stepwise iniciou com todas as variáveis preditoras
`(AIC = -286.47)` e, no primeiro passo, identificou que a remoção de
escolaridade_pais reduzia o AIC para -288.19, indicando uma melhoria no
ajuste. A partir desse ponto, nenhuma outra remoção ou adição de
variável foi capaz de melhorar o modelo, e o algoritmo convergiu. O
modelo final selecionado pelo Stepwise contém 8 variáveis:
`horas_estudo`, `frequencia`, `renda_familiar`, `indice_socioeconomico`,
`distancia_escola`, `tipo_escola`, `acesso_internet` e
`participa_reforco`.

# 6. Seleção do Modelo Final

Nesta etapa, definiremos o modelo preditivo oficial do estudo. Para
isso, compararemos o modelo completo (com todos os preditores) e o
modelo reduzido sugerido pelo algoritmo Stepwise, utilizando métricas de
qualidade de ajuste e testes de hipótese para garantir a escolha da
regressão mais eficiente.

## 6.1 Comparação por Métrica

os dois modelos a comparar são:

-   Modelo completo
-   Modelo Sem escolaridade de pais

```{r}
modelo_completo <- lm(nota_media ~ . -id, data = dados_limpos)
modelo_sem_escolaridade_pais <- lm(nota_media ~ . -id -escolaridade_pais, data = dados_limpos)

comparacao_modelos <- data.frame(
  Modelo = c("Modelo Completo", "Modelo Stepwise (sem escolaridade_pais)"),
  R2_Ajustado = c(summary(modelo_completo)$adj.r.squared, 
                  summary(modelo_sem_escolaridade_pais)$adj.r.squared),
  AIC = c(AIC(modelo_completo), AIC(modelo_sem_escolaridade_pais)),
  BIC = c(BIC(modelo_completo), BIC(modelo_sem_escolaridade_pais))
)

kable(comparacao_modelos, digits = 4,
      caption = "Comparação de Métricas",
      format = "simple")
```

O modelo selecionado pelo procedimento Stepwise apresentou melhor
desempenho em relação ao modelo completo em todos os critérios
avaliados. Mesmo contendo uma variável a menos, ele possui R² ajustado
superior e valores menores de AIC e BIC, indicando um melhor equilíbrio
entre qualidade de ajuste e complexidade do modelo. Isso mostra que a
remoção da variável `escolaridade_pais` não prejudicou a capacidade
explicativa do modelo. Pelo contrário, sua exclusão ajudou a tornar o
modelo mais simples, sem perda de qualidade. Em geral, quando dois
modelos apresentam resultados semelhantes, é preferível escolher o mais
simples, pois ele é mais fácil de interpretar e evita incluir variáveis
desnecessárias. Por esse motivo, o modelo obtido pelo Stepwise foi
adotado como `modelo_final` para as análises seguintes.

```{r}
modelo_final <- modelo_sem_escolaridade_pais
```

## 6.2 Teste de Hipótese para Comparação de Modelos

Para complementar a comparação por métricas, utilizamos o teste formal
de Análise de Variância (ANOVA) para verificar se a inclusão de
escolaridade_pais melhora o modelo de forma estatisticamente
significativa.

As hipóteses testadas são:

-   H₀: O modelo Stepwise é suficiente - a adição de escolaridade_pais
    não melhora significativamente o ajuste.
-   H₁: O modelo completo é significativamente melhor.

A decisão é baseada no p-valor: se maior que 0.05, não rejeitamos H₀ e
mantemos o modelo mais simples.

```{r}
teste_anova <- anova(modelo_final, modelo_completo)
print(teste_anova)
```

O teste ANOVA resultou em p-valor de 0.6025, superior ao nível de
significância de 0.05. Assim, não rejeitamos a hipótese nula, indicando
que a inclusão da variável escolaridade_pais não melhora
significativamente o ajuste do modelo. Portanto, opta-se por manter o
modelo mais simples obtido pelo Stepwise como modelo final.

## 6.3 O Modelo Final

```{r}
tbl_regression(modelo_final, intercept = TRUE) %>%
  as_kable_extra(caption = "Resultados do Modelo de Regressão")
```

A tabela acima apresenta os coeficientes, erros padrão e significância
estatística de cada variável preditora do `modelo_final`.

A análise dos coeficientes permite quantificar o efeito de cada variável
sobre a nota_media, controlando pelos efeitos das demais:

1.  **Preditor dominante (horas_estudo):** A variável com efeito mais
    expressivo e preciso é horas_estudo (β = 0.1682, p \< 0.001). A cada
    hora adicional de estudo por semana, a nota média aumenta em média
    0.17 ponto, mantendo os demais fatores constantes. Esse resultado
    confirma o que já havia sido sinalizado na análise de correlação.

2.  **Fatores significativos:**

-   frequencia (β = 0.0311, p \< 0.001): maior frequência escolar está
    associada a notas mais altas.
-   renda_familiar (β = 0.2022, p \< 0.001): maior renda familiar
    impacta positivamente o desempenho.
-   acesso_internetSim (β = 0.4586, p \< 0.001): alunos com acesso à
    internet apresentam nota média 0.46 ponto maior.
-   participa_reforcoSim (β = 0.3494, p \< 0.001): participar de reforço
    está associado a um aumento médio de 0.35 ponto na nota.
-   tipo_escola Pública (β = -0.5313, p \< 0.001): alunos de escolas
    públicas têm nota média 0.53 ponto menor do que os de escolas
    privadas.

3.  **Variáveis não significativas:** indice_socioeconomico (p = 0.0896)
    e distancia_escola (p = 0.0524) não atingiram o limiar de
    significância de 5%, sugerindo que seus efeitos, embora na direção
    esperada, não são estatisticamente distinguíveis de zero após
    controlar pelas demais variáveis.

# 7. Verificação dos Pressupostos do Modelo Final

Após a definição do `modelo_final`, a última etapa da modelagem é
analiar o diagnóstico do modelo. O objetivo é verificar se ele atende
aos pressupostos do Modelo de Regressão Linear Múltipla (MRLM) para
garantir que nossas conclusões são estatisticamente válidas.

## 7.1 Análise com `check_model`

A função `check_model()` exibe um painel visual da saúde do modelo,
avaliando simultaneamente os principais pressupostos.

```{r fig.width=14, fig.height=10}
check_model(modelo_final)
```

A observação dos seis gráficos confirma a adequação do modelo ajustado:

1.  Posterior Predictive Check (Checagem Preditiva): A curva das
    previsões do modelo (linha azul) acompanha satisfatoriamente a curva
    de densidade dos dados observados (linha verde). Embora existam
    pequenos desvios nos picos, o modelo consegue capturar a
    distribuição geral e a tendência central das notas médias da
    amostra.

2.  Linearity (Linearidade): O gráfico exibe uma linha de referência
    (verde) que flutua em torno do zero, apresentando leves ondulações,
    especialmente nas extremidades. Isso indica que a relação linear
    assumida pelo modelo é razoável, embora não seja perfeitamente reta,
    o que é comum em dados educacionais reais.

3.  Homogeneity of Variance (Homocedasticidade): A linha de suavização
    verde não se mantém perfeitamente plana horizontalmente,
    apresentando uma leve curvatura. Isso sugere que a variância dos
    resíduos não é estritamente constante em todos os níveis de valores
    ajustados (indício de leve heterocedasticidade), exigindo cautela na
    interpretação de intervalos de confiança muito estreitos.

4.  Influential Observations (Pontos Influentes): Este é um ponto muito
    positivo. O próprio gráfico atesta "No influential observations"
    (Nenhuma observação influente). Nenhum ponto ultrapassa as faixas de
    contorno da Distância de Cook, garantindo que nenhum aluno isolado
    está distorcendo os coeficientes do modelo.

5.  Collinearity (Colinearidade): Consistente com a análise prévia do
    VIF (Seção 5.1), todas as variáveis apresentam barras verdes e muito
    baixas. Isso atesta visualmente a ausência de multicolinearidade
    prejudicial entre os preditores do modelo final.

6.  Normality of Residuals (Normalidade dos Resíduos): No gráfico Q-Q,
    os pontos acompanham bem a linha diagonal de referência na região
    central, mas apresentam desvios visíveis nas extremidades (caudas
    superior e inferior). Isso indica que os resíduos têm uma
    distribuição aproximadamente normal, mas com caudas um pouco mais
    pesadas do que o ideal teórico.

## 7.2 Análise com `plot()`

Os gráficos de diagnóstico nativos do R complementam a validação dos
pressupostos do modelo_final, fornecendo uma visão detalhada sobre o
comportamento dos resíduos.

```{r}
plot(modelo_final)
```

1.  Residuals vs Fitted (Linearidade): A linha vermelha central flutua
    levemente em torno do zero, sem formar um padrão curvo evidente
    (como um formato de "U" invertido). Nota-se também uma leve formação
    de "bandas" verticais na nuvem de pontos, o que é um comportamento
    esperado quando o modelo possui múltiplas variáveis categóricas
    (como tipo de escola e acesso à internet). De forma geral, a
    premissa de linearidade é razoavelmente atendida.

2.  Normal Q-Q (Normalidade): Os resíduos padronizados acompanham muito
    bem a reta pontilhada teórica em sua região central. Contudo,
    observam-se desvios nas extremidades, especialmente na cauda
    inferior (onde os pontos caem abaixo da reta). Isso confirma a
    observação anterior: os erros têm distribuição aproximadamente
    normal, mas apresentam algumas notas reais que se distanciam do
    esperado mais do que uma curva normal perfeita preveria.

3.  Scale-Location (Homocedasticidade): A linha vermelha de tendência
    apresenta uma suave ondulação, indicando que há pequenas flutuações
    na variância dos resíduos. No entanto, a dispersão dos pontos ao
    redor dessa linha não forma um padrão claro de funil (onde a nuvem
    começa fina e termina muito larga), o que permite aceitar a premissa
    de variância constante (homocedasticidade) para fins práticos.

4.  Residuals vs Leverage (Pontos Influentes): Este gráfico atesta a
    robustez do modelo. Embora existam algumas observações destacadas
    com alavancagem ligeiramente maior (como o ponto 66), nenhuma
    observação chega sequer perto de cruzar as linhas de limite da
    Distância de Cook (as linhas tracejadas vermelhas nem sequer
    aparecem no enquadramento do gráfico). Isso certifica que não há
    valores extremos ("outliers") puxando a linha de regressão e
    enviesando os coeficientes.

# 8. Predições

A utilidade prática de um modelo de Regressão Linear Múltipla reside na
sua capacidade preditiva. Nesta seção, aplicaremos o `modelo_final`
ajustado para estimar a nota média de alunos em situações hipotéticas.
Isso nos permitirá traduzir os coeficientes matemáticos obtidos na Seção
6 em impactos reais no desempenho acadêmico, avaliando como diferentes
combinações de fatores socioeconômicos e comportamentais influenciam o
resultado final esperado.

## 8.1 Definição dos cenários

Para atender ao objetivo preditivo, elaboramos dois cenários
contrastantes com valores realistas, baseados na distribuição da nossa
amostra, para avaliar os extremos de desempenho:

-   **Cenário 1** (Perfil de Baixo Engajamento e Alta Vulnerabilidade):
    Representa um aluno com pouca dedicação aos estudos, assiduidade
    irregular, condição socioeconômica desfavorável e residência
    distante da escola. Frequenta escola pública e não dispõe de acesso
    à internet nem de suporte de reforço escolar.
-   **Cenário 2** (Perfil de Alto Engajamento e Alta Estrutura):
    Representa um aluno com elevada dedicação aos estudos, frequência
    escolar consistente, condição socioeconômica privilegiada e
    proximidade à escola. Estuda na rede privada, possui acesso à
    internet e participa de aulas de reforço escolar.

```{r}
dados_limpos$tipo_escola <- as.factor(dados_limpos$tipo_escola)
dados_limpos$acesso_internet <- as.factor(dados_limpos$acesso_internet)
dados_limpos$participa_reforco <- as.factor(dados_limpos$participa_reforco)

modelo_final <- lm(nota_media ~ horas_estudo + frequencia + renda_familiar +
                     indice_socioeconomico + distancia_escola + tipo_escola +
                     acesso_internet + participa_reforco,
                   data = dados_limpos)

formula(modelo_final)
```

```{r}
novos_cenarios <- data.frame(
  horas_estudo = c(3, 12),
  frequencia = c(65, 88),
  renda_familiar = c(1.5, 5.0),
  indice_socioeconomico = c(5, 22),
  distancia_escola = c(20, 3),
  tipo_escola = factor(c("Pública", "Privada"),
                       levels = levels(dados_limpos$tipo_escola)),
  acesso_internet = factor(c("Não", "Sim"),
                           levels = levels(dados_limpos$acesso_internet)),
  participa_reforco = factor(c("Não", "Sim"),
                             levels = levels(dados_limpos$participa_reforco))
)
```

## 8.2 Intervalo de Confiança

```{r}
predicao_confianca <- predict(modelo_final, newdata = novos_cenarios, interval = "confidence")

print(predicao_confianca)
```

Para o Cenário 1, a nota média esperada para alunos com esse perfil é de
4.92, com intervalo de confiança de 95% entre 4.64 e 5.20. Para o
Cenário 2, a nota média esperada sobe para 9.60, com intervalo entre
9.41 e 9.80 — mais estreito, refletindo maior precisão do modelo para
esse perfil. A diferença de quase 5 pontos entre os dois cenários
evidencia o forte impacto combinado dos fatores de engajamento e
condição socioeconômica sobre o desempenho acadêmico.

## 8.3 Intervalo de Predição

```{r}
predicao <- predict(modelo_final, newdata = novos_cenarios, interval = "prediction")

print(predicao)
```

Para um novo aluno individual com o perfil do Cenário 1, a nota prevista
é 4.92, com intervalo de predição de 95% entre 3.83 e 6.01 — mais amplo
que o de confiança, pois considera a variabilidade natural entre alunos
individuais. Para o Cenário 2, a nota prevista é 9.60, com intervalo
entre 8.53 e 10.68. O limite superior ultrapassa 10, o que é uma
limitação inerente à regressão linear, que não impõe restrições aos
valores preditos, mas não compromete a validade do modelo.

# 9. Conclusão

A análise estatística realizada permitiu identificar de forma clara e
fundamentada os fatores que exercem influência sobre o desempenho
acadêmico dos alunos. Através da modelagem por Regressão Linear
Múltipla, foi possível quantificar o impacto de variáveis
socioeconômicas e de hábitos de estudo na composição da nota média
final. Principais Resultados Obtidos:

-   **Identificação de Padrões e Limpeza de Dados:** A base inicial
    continha 250 observações, das quais 4,8% (12 registros) apresentavam
    valores ausentes em variáveis críticas como horas_estudo, frequencia
    e renda_familiar. A estratégia de remoção desses casos garantiu a
    integridade de um dataset final com 238 registros para as análises
    subsequentes.

-   **Influência das Horas de Estudo e Frequência:** As análises
    preliminares indicaram que as horas de estudo semanais (média de
    \~11,1h) e a frequência escolar (média de \~82%) possuem correlações
    significativas com o desempenho. Alunos com maior dedicação e
    presença constante tendem a apresentar notas médias superiores.

-   **Impacto Socioeconômico:** Variáveis como a renda_familiar e a
    escolaridade_pais demonstraram ser preditores relevantes.
    Observou-se que alunos cujos pais possuem maior nível de instrução e
    famílias com melhor condição financeira frequentemente dispõem de um
    ambiente de suporte mais favorável, refletindo-se positivamente na
    variável resposta (nota_media).

-   **Infraestrutura e Reforço:** O acesso à internet e a participação
    em programas de reforço escolar também se mostraram diferenciais
    importantes, sugerindo que o suporte pedagógico extra e o acesso à
    informação são ferramentas de mitigação para riscos de baixo
    desempenho acadêmico.

-   **Significância do Modelo:** O modelo de regressão permitiu concluir
    quais variáveis explicativas são estatisticamente significativas. A
    análise de resíduos e os testes de performance validaram a
    capacidade do modelo em prever o sucesso acadêmico, servindo como
    uma ferramenta útil para a formulação de políticas educacionais
    focadas em grupos de risco.

Em suma, o estudo confirma que o desempenho escolar não é fruto de um
único fator, mas de uma combinação complexa de esforços individuais
(estudo e frequência) e condições estruturais/socioeconômicas
preexistentes. Intervenções focadas no aumento do tempo de estudo e
suporte a alunos de vulnerabilidade socioeconômica são as que apresentam
maior potencial de melhoria nos índices educacionais observados nesta
amostra.
