---
title: "Relatório de Análise de Regressão Linear Múltipla - 3º Estágio"
subtitle: "Disciplina: Estatística Aplicada"
author:

    - "Eyshila Buriti de Araujo Azevedo - 123110472"

    - "Daniel Cordeiro Mantovani Soares - 121210386"

    - "Vitor Schuler Velloso Borges - 123110668"
    date:today
    format:pdf
    toc:true
    lang:pt-BR
---

# 1. Introdução

O presente relatório tem como objetivo analisar os fatores que influenciam o desempenho acadêmico de alunos, utilizando a nota média final como variável resposta (dependente). O problema central consiste em entender como características socioeconômicas (como renda familiar e escolaridade dos pais), hábitos de estudo e infraestrutura escolar afetam as notas. Através da Análise de Regressão Linear Múltipla, buscaremos identificar quais dessas variáveis explicativas são mais significativas para prever o sucesso ou o risco de baixo desempenho escolar.

# 2. Descrição da Base de Dados

A base de dados é composta por indicadores educacionais e socioeconômicos. A variável resposta a ser modelada é a nota_media. As demais variáveis atuarão como potenciais previsoras:

    id: Identificador do aluno

    nota_media: Nota média final (0 a 10) - Variável Resposta

    horas_estudo: Horas de estudo por semana (Numérica)

    frequencia: Frequência escolar em percentual (Numérica)

    renda_familiar: Renda familiar em milhares de reais (Numérica)

    indice_socioeconomico: Índice socioeconômico de 0 a 100 (Numérica)

    escolaridade_pais: Anos de escolaridade dos pais (Numérica)

    distancia_escola: Distância até a escola em km (Numérica)

    tipo_escola: Tipo de escola, Pública ou Privada (Categórica)

    acesso_internet: Acesso à internet em casa, Sim ou Não (Categórica)

    participa_reforco: Participa de reforço escolar, Sim ou Não (Categórica)

```{r setup, message=FALSE, warning=FALSE}
library(tidyverse)
library(skimr)
```

```{r carga-dados, message=FALSE}

dados <- read_csv2("../dados/dados_brutos.csv")
dicionario <- read_csv2("../dados/dicionario.csv")
```
# 3. Análise Exploratória de Dados (EDA)

Abaixo, apresentamos um resumo estatístico da base para identificar a quantidade de observações, possíveis valores ausentes (NAs) e a distribuição geral dos dados.

```{r exploratoria}
skim(dados)
```

Como podemos observar no resumo estatístico, as variáveis categóricas estão completas. No entanto, identificamos valores ausentes (NAs) nas variáveis numéricas horas_estudo (6), frequencia (3) e renda_familiar (3).

Como o número de dados faltantes é muito pequeno em relação ao tamanho total da amostra (250 observações), a estratégia adotada foi a remoção dessas linhas incompletas, gerando uma base de dados limpa para não comprometer o modelo de Regressão Linear.
Snippet de código

# Removendo as linhas com valores ausentes
```{r limpeza}
dados_limpos <- dados |> drop_na()
```